臺灣高雄地方法院刑事判決　　　　　　　　　　　　　九十年度訴字第一四二二號
　　公　訴　人　臺灣高雄地方法院檢察署檢察官
　　被　　　告　丑○
　　選任辯護人　莊進祥
　　被　　　告　涂志宏
　　　　　〔原名巳○○〕住高雄.
　　選任辯護人　江雍正　律師
　　　　　　　　陳慧錚
　　被　　　告　甲○○
　　選任辯護人　鄭瑞崙
　　　　　　　　李亭萱
右列被告等因貪污等案件，經檢察官提起公訴 (八十九年度偵字第一０九四二號）
，乙○判決如左：
    主  文
丑○、涂志宏、甲○○均無罪。
    理  由
一、公訴意旨係以：
  (一)、丑○係高雄市銀行 (原屬高雄市政府而於民國八十八年九月二十七日改制為民
      營﹁高雄銀行﹂)鼓山辦事處主任，甲○○係高雄市銀行鼓山辦事處襄理，巳
      ○○係高雄市銀行鼓山辦事處放款徵信業務承辦員，三人均係依據法令從事公
      務之人員。子○○、戊○○等二人則均係世基建設股份有限公司（下稱世基公
      司）實際負責人。緣世基公司於八十年五月二十一日，以高雄縣橋頭鄉○○段
      第四四五號（土地面積五十七平方公尺），及同段第四二三號（土地面積一八
      八Ｏ平方公尺）等二筆土地，向台灣省合作金庫高雄支庫（下稱合庫高雄支庫
      ）申請短期擔保貸款，當時第四二三號土地公告現值為每平方公尺新台幣（下
      同）九千九百七十八元，第四四五號土地公告現值則每平方公尺四千五百元，
      而合庫高雄支庫人員現場實地勘查鑑價結果，該兩筆土地每平方公尺時價均為
      四萬五千元，核計第四四五號土地時價總值二百五十六萬五千元，第四二三號
      土地時價總值八千四百六十萬元，合計共八千七百十六萬五千元，扣除土地增
      值稅後，價值為五千八百五十二萬二千五百二十一元。合庫高雄支庫乃依前開
      實地鑑價結果，於八十年六月五日，核准貸款予世基公司四千萬元。嗣子○○
      、戊○○因世基公司高雄分公司辦公處臨近高雄市銀行鼓山辦事處（下稱鼓山
      辦事處），而與該辦事處主任丑○及放款授信承辦人巳○○熟識，在丑○及巳
      ○○力邀下，於同年九月間，遂決定以前開擔保品向鼓山辦事處辦理增額貸款
      。子○○及戊○○等二人明知世基公司及渠等二人既已無足夠資金清償前筆合
      庫高雄支庫四千萬元貸款，故縱使鼓山辦事處准予增額貸款，渠等二人亦無力
      償還，及上開二筆土地時價並無每坪六十萬元之價格等事實，仍決定利用鼓山
      辦事處人員增額貸款之圖利行為，為渠等二人謀求該增額貸款部分金額之不法
      所有。二人為符合需俟前筆合庫高雄支庫貸款部分完全清償後，始能再向鼓山
      辦事處申請貸放之授信條件，子○○及戊○○乃商請丑○、甲○○及巳○○於
      撥款前先代清償前筆貸款，雙方並達成期約，由子○○及戊○○以支付日息百
      分之三十計算之高額利息四十萬作為清償代價。丑○、甲○○及巳○○允諾後
      ，巳○○即與甲○○實際前往上開二筆土地現場勘查鑑價。丑○、巳○○及甲○○依子○○及戊○○所提出之聲請貸款資料，明知同年五月二十一日，合庫
      高雄支庫對前開二筆土地實地鑑價，准予設定第一順位最高限額抵押權金額只
      有四千八百萬元，而實際貸款金額亦僅四千萬元。詎丑○、巳○○及甲○○等
      三人，竟基於圖利世基公司，並藉機賺取高額利息之犯意，於八十年九月十七
      日，由巳○○及甲○○先行召開本案貸款案評鑑小組會議，故意將鑑價高估第
      四二三地號每平方公尺達十四萬五千二百元（即每坪六十萬元），第四四五地
      號每平方公尺達十二萬一千元（即每坪五十萬元），而巳○○當日並簽請丑○
      核准以前述時價之八成，及分別以每坪四十八萬及每坪四十萬元之價格做為鑑
      價標準，將該擔保品時價分別核估為二億七千二百九十七萬六千元及六百八十
      九萬七千元，合計共二億七千九百八十七萬三千元，扣除增值稅後，鑑定總價
      為一億四千三百四十萬九千九百五十四元（設定最高限額抵押權為一億五千六
      百萬元），再以九成計算之一億二千九百萬零六千九百五十八元作為放款值，
      及制作「土地房屋調查評定表」，簽由丑○核准後，於八十年十月八日陳報總
      行，以較合庫高雄支庫高估八千九百萬元之金額，計核貸一億二千九百萬元予
      世基公司。而丑○、巳○○及甲○○等三人為使總行審查部、授信審議委員會
      及董事會能順利通過世基公司之貸款案，乃在陳報授信審核表補充意見欄，故
      意漏載前筆合庫高雄支庫鑑價結果，於八十年度只予核貸四千萬元之事實，因
      而使總行審查部、授信審議委員會等有關人員誤以世基公司所提供前開擔保品
      ，鑑價結果係如丑○王僚皇、巳○○等三人所陳報之內容，而認為該二筆土地
      可十足擔保本案債權，致通過書面審查，並於八十年十月三十日陳請總行常務
      董事會同意追認。
  (二)、丑○為依約代世基公司清償合庫高雄支庫四千萬之債務以塗銷該支庫之抵押權
      ，乃於十月十三日從鼓山辨事處本人帳戶提領三百三十二萬元，再從配偶寅○○帳戶提領五百一十九萬，隨後再以寅○○名義分別匯款八百二十一萬及二十
      萬至世基公司合庫高雄支庫之帳戶內。又從丑○之妹卯○○之帳戶內匯款五百
      九十九萬元至世基公司合庫高雄支庫帳號0000000000000之帳戶
      內。然因金額仍不足清償該筆借款，丑○、巳○○、甲○○、子○○及戊○○
      等又另基於共同犯意之聯絡，決定盜領鼓山辦事處內不知情客戶帳戶內之金錢
      ，以代世基公司清償合庫高雄支庫之貸款，再於貸款核撥下來之後返還。遂決
      定先由丑○偽造邱氏興業公司、辛○○及丁○○等人之活期存款取款條私文書
      ，足以生損害於高雄市銀行、邱氏興業公司、辛○○及丁○○等人。再由巳○○及甲○○配合作業，而分別行使以盜領邱氏興業公司帳戶內三百五十萬元、
      辛○○二百八十萬、丁○○二百五十萬；又令巳○○向明泰工業公司負責人遊
      說，希望能以明泰工業公司之名義，在鼓山辦事處辦理一千五百萬元之信用貸
      款，以借給巳○○來代世基公司償還合庫高雄支庫之借款。壬○○應允後，巳
      ○○即以明泰工業公司之名義，在鼓山辦事處辦理一千五百萬元之信用貸款，
      待總行核貸後，巳○○即將一千五百萬元提出，並自世基公司之帳戶內領出二
      百萬元，連同丑○所提供上開寅○○及卯○○之部分，核計共匯入四千零二十
      萬元至世基公司合庫高雄支庫帳號0000000000000之帳戶。嗣高
      雄市銀行於同月二十四日，將一億二千九百萬元貸款金額撥入世基公司戊○○
      之帳戶內，丑○即持戊○○事先已簽名、蓋章之四千零六十萬活期存款取款憑
      條，於當日至前述帳戶提款四千零六十萬現金，抵償該筆四千零二十萬元借款
      及賺取一日四十萬元之高額利息，其中四千萬零二十萬部分，由丑○及巳○○
      分別取回償還予寅○○、卯○○、邱氏興業公司、辛○○、丁○○及明泰工業
      公司等人，而就四十萬利息部分，丑○分得三十四萬五千元，巳○○則分得五
      萬五千元，巳○○將其中五千元向鼓山辨事處代繳明泰公司之一千五百萬貸款
      部分之利息，另五萬元則交予明泰公司董事長壬○○作為答謝，惟壬○○僅收
      受三萬元而退還另二萬元予巳○○。
  (三)、嗣因世基公司於八十一年十月二十四日，該筆貸款一年期限到期時仍無法償還
      本筆貸款，故於八十一年十月貸款期限屆滿前，計畫以借新還舊之方式增貸還
      款，因此再請丑○申請增貸至一億五千四百萬元，然丑○核准後，再向總行陳
      報增貨時，遭總行以世基公司財務未改善為由而駁回，但仍准予續約還款，而
      世基公司自八十二年二月起，至八十四年八月二十四日倒閉時止，總計逾期繳
      息二十六次，而高雄市銀行於八十五年九月二十六日，亦將該筆借款列為逾放
      款。因認被告丑○、涂志宏〔原名巳○○〕、甲○○涉有貪污治罪條例第六條
      第一項第四款之圖利罪及刑法第二百十六條、第二百十條之行使偽造私文書罪
      嫌。
二、訊之被告等均堅決否認有上開圖利、行使偽造私文書罪等犯行，均辯稱：依規定
    進行估價，並無高估圖利及盜領客戶存款等犯行等語。
三、公訴人認被告丑○、涂志宏、甲○○涉有貪污治罪條例第六條第一項第四款之圖
    利罪及刑法第二百十六條、第二百十條之行使偽造私文書罪，無非係以合庫高雄
    支庫曾於八十年五月間同以系爭二筆土地鑑估後核貸四千萬元予世基公司，及證
    人丙○○、施清江、癸○○、辰○○、邱登贊、辛○○、丁○○等人於高雄市市
    調處之陳述，暨世基公司未依約清償借款等情為其論據。
四、經查：共同被告子○○、戊○○，於八十年五月二十一日以世基公司所有坐落於
    高雄縣橋頭鄉○○段第四四五號（土地面積五十七平方公尺），及同段第四二三
    號（土地面積一八八Ｏ平方公尺）等二筆土地，向合庫高雄支庫申請短期擔保貸
    款，經合庫高雄支庫人員丙○○現場實地勘查鑑價結果，於八十年六月五日，核
    准貸款予世基公司四千萬元。嗣於同年九月間，世基公司在高雄市銀行鼓山辦事
    處主任丑○及業務員涂志宏力邀下，再以上開擔保品向鼓山辦事處辦理增額貸款
    。並先由二人代辦清償世基公司在合庫高雄支庫之借款並塗銷抵押權後，再向高
    雄市銀行鼓山辦事處申辦貸款，並於同年十月二十四日計核貸一億二千九百萬元
    予世基公司等情；有合作金庫授信申請暨批覆書〔見八十九年偵字一○九四二號
    偵查卷第二八五頁〕及高雄銀行本件核貸、鑑價：世基公司對高雄市銀行之授
    信申請書〔見偵卷第一０三頁〕高雄市銀行鼓山辦事處土地房屋調查評定表〔
    偵卷第九九頁〕高雄市銀行授信審核表〔見偵卷第二三頁〕高雄市銀行鼓山
    辦事處授信批覆書影本，〔見偵卷第九十二頁〕高雄市銀行授信審核表，〔見
    偵卷第九十三頁〕高雄市銀行授信審核表附表(一)〔見偵卷第九四頁〕高雄市
    銀行授信審核表附表(二)〔見偵卷第九五至九七頁〕高雄市銀行授信案件說明表
    暨審議紀錄〔見偵卷第一四二頁〕等文件資料附卷可稽。是世基公司以坐落在高
    雄縣橋頭鄉○○段第四四五號（土地面積五十七平方公尺），及同段第四二三號
    （土地面積一八八Ｏ平方公尺）等二筆土地，八十年五月間及九月間先後向台灣
    省合作金庫高雄支庫及高雄市銀行鼓山辦事處申請短期擔保貸款等情，應可認定
    。惟被告等於核貸本件貸款時，經查並無證據證明確有公訴人所指之弊端，茲分
    述如下：
  (一)、公訴意旨略以：被告丑○、巳○○及甲○○等三人為代世基公司清償合庫高雄
      支庫四千萬之債務以塗銷該支庫之抵押權，明知未獲得鼓山辦事處存款戶邱氏
      興業公司、辛○○及丁○○等人之同意，竟先由被告丑○偽造上述存款戶之活
      期存款取款條，再由被告巳○○及甲○○配合作業，分別自邱氏興業公司帳戶
      內盜領三百五十萬元、辛○○帳戶內盜領二百八十萬及丁○○帳戶內盜領二百
      五十萬，再轉入世基公司高雄支庫帳號0000000000000之帳戶，
      認其等涉有共同行使偽造私文書犯行等情；經查，證人丁○○於乙○訊問時證
      稱：「（問：八十年十月二十三日，有否借二百五十萬給丑○？）答：有的，
      我八十年十月二十一日從五信領二百四十二萬，湊集二百五十萬元後於八十年
      十月二十三日當面交付給丑○的，庭陳五信月報表，他隔天就還我了二百十幾
      萬我直接存回五信，四十萬元存回高雄銀行」、「在調查局時調查員是問我有
      無匯款給世基公司，匯款單不是我寫的，因為不是我經手所以我不清楚」（見
      乙○九十年十一月二十二日訊問卷第五十八頁）等語；證人辛○○於乙○訊問
      時證稱：「（問：八十年十月二十三日有無開票給丑○？）答：有的，他向我
     借錢，隔天就還給我了」、「在調查局時調查員是問我有無匯款給世基公司，
      匯款單不是我寫的，因為不是我經手所以我不清楚」（見乙○九十年十一月二
      十二日訊問筆錄卷第五十八頁）等語；證人己○○於乙○訊問時證稱：「（問
      ：八十年十月二十三日，有無借錢給丑○？）答：我蓋章後交由別人去領款」
      、「（問：在調查局時為何不說？）答：當時我剛從大陸回來，記不太清楚」
      （見乙○九十年十一月二十二日訊問筆錄，卷第五十九頁）等語；是其等是否
      未同意被告等取款，而由被告等擅自盜領取款，已非無疑。復有辛○○於高
      雄市銀行鼓山辦事處之存款印鑑卡暨八十年十月二十三日現金二百六十萬元活
      期儲畜存款取款條〔印鑑經核相符〕〔見乙○卷第76至78頁〕；及辛○○於高
      雄市銀行之存款明細分類帳，〔見乙○卷第78頁〕邱氏興業有限公司於高雄
      市銀行鼓山辦事處之活期存款印鑑卡及邱氏興業有限公司八十年十月二十三日
      現金三百五十萬元活期儲畜存款取款條（內容：邱氏興業公司80.10.23之取款
      條與原留存印鑑卡相符）〔見乙○卷第80、81頁〕。戶名丁○○之高雄市銀
      行存摺影本〔見乙○卷第193-197頁〕；丁○○於高雄市銀行之存款明細分類
      帳〔見乙○卷第82頁〕；丁○○於高雄市第五信用合作社交易明細月報表等文
      書資料附卷可佐；而上開取款條經核與其等之印鑑卡上印鑑均互核一致，參以
      一般存款印鑑章之保管事關存款安全與否，通常均由存款戶自行保管，如非有
      特別事由，斷無交付銀行人員保管而製造受盜領之風險，是證人辛○○等三人
      取條款條上之印鑑既與留存銀行印鑑卡上相符，是取款條上之款項，應係其等
      同意後，始由被告等領取甚明。是觀證人在乙○所證述之情節，應與事實相符
      而堪以採信。顯認證人辛○○、丁○○、邱登贊確實曾在八十年十月間同意自
      其個人帳戶中提領部分現款，供作丑○調度現款使用，其等雖曾在高雄市市調
      處及檢察官偵查中陳稱未曾與世基公司有金錢來往或未借款給丑○使用云云，
      應係因時隔八年餘，時間久遠，而致記憶模糊，未能陳明實情之故，尚難遽為
      被告不利之認定。綜上可認，被告丑○、涂志宏、甲○○所辯伊等並未偽造盜
      領挪用客戶帳戶內存款等語，應可採信。
  (二)、再公訴意旨以：丑○為代世基公司清償合庫高雄支庫四千萬之債務以塗銷該支
      庫之抵押權，乃於十月十三日從鼓山辨事處本人帳戶提領三百三十二萬元，再
      從配偶寅○○帳戶提領五百一十九萬，隨後再以寅○○名義分別匯款八百二十
      一萬及二十萬至世基公司合庫高雄支庫之帳戶內。又從丑○之妹卯○○之帳戶
      內匯款五百九十九萬元至世基公司合庫高雄支庫帳號00000000000
      00之帳戶內。及再由巳○○及甲○○配合作業，而分別行使以盜領邱氏興業
      公司帳戶內三百五十萬元、辛○○二百八十萬、丁○○二百五十萬；又經由巳
      ○○向明泰工業公司負責人壬○○遊說後，以明泰工業公司之名義，在鼓山辦
      事處辦理一千五百萬元之信用貸款以借給涂志宏來代世基公司償還合庫高雄支
      庫之借款，，待總行核貸後，巳○○即將一千五百萬元提出，並自世基公司之
      帳戶內領出二百萬元，連同丑○所提供上開寅○○及卯○○之部分，核計共匯
      入四千零二十萬元至世基公司合庫高雄支庫帳號0000000000000
      之帳戶。嗣高雄市銀行於同月二十四日，將一億二千九百萬元貸款金額撥入世
      基公司戊○○之帳戶內，丑○即持戊○○事先已簽名、蓋章之四千零六十萬活
      期存款取款憑條，於當日至前述帳戶提款四千零六十萬現金，抵償該筆四千零
      二十萬元借款及賺取一日四十萬元之高額利息，其中四千萬零二十萬部分，由
      丑○及巳○○分別取回償還予寅○○、卯○○、邱氏興業公司、辛○○、丁○○及明泰工業公司等人，而就四十萬利息部分，丑○分得三十四萬五千元，涂
      志宏則分得五萬五千元，涂志宏將其中五千元向鼓山辨事處代繳明泰公司之一
      千五百萬貸款部分之利息，另五萬元則交予明泰公司董事長壬○○作為答謝，
      惟壬○○僅收受三萬元而退還另二萬元予涂志宏等情。經查，
  １、丑○等為代世基公司清償合庫高雄支庫四千萬之債務暨二十萬元利息，以塗銷
      該支庫之抵押權之借款來源如下：
      丑○確於十月十三日從鼓山辨事處本人帳戶提領三百三十二萬元，再從其妻
        寅○○帳戶提領五百一十九萬，隨後再以寅○○名義分別匯款八百二十一萬
        及二十萬元至世基公司合庫高雄支庫之帳戶內。又從丑○之妹卯○○之帳戶
        內匯款五百九十九萬元至世基公司合庫高雄支庫帳號0000000000
        000之帳戶，有寅○○、丑○、卯○○、朱鄭秋華等高雄銀行款對帳單附
        卷可參。
      另丑○分又向邱氏興業公司帳戶內三百五十萬元、辛○○二百八十萬、丁○○二百五十萬等情；已如上述。
      巳○○經取得明泰工業公司負責人壬○○同意，以明泰工業公司之名義，在
        鼓山辦事處辦理一千五百萬元之信用貸款後，借予世基公司償還合庫高雄支
        庫之前揭貸借款等情；業據證人壬○○偵查中及乙○訊問時詰稱屬實，復有
        高雄銀行明泰公司第三００四一之八號帳戶存款明細帳一份附卷可稽。
      以世基公司名義匯入合庫高雄支庫帳戶內二百萬元。此有高雄市銀行鼓山辦
        事處入帳單一紙附卷〔見偵卷第二００頁〕
    ２、世基公司雖以戊○○名義事先簽名、蓋章之四千零六十萬活期存款取款憑條
        ，清償該筆四千零二十萬元借款暨利息後，惟實際清償借款情形，分述如下
        ：
      八十年十月二十四日世基公司復將前揭借款分別存入寅○○帳戶四百八十九
        萬元、丑○帳戶三百三十二萬元、卯○○帳戶四百八十七萬元、鄭朱秋華帳
        戶一百十二萬元、丁○○高雄銀行帳戶四十萬元及高雄市第五信用合作社帳
        戶二百十萬元、辛○○帳戶二百八十萬元、邱氏興業有限公司帳戶三百五十
        萬元及存入明泰公司帳戶內一千五百萬元〔實際借款金額為三千八百二十萬
      元，餘二百萬元係由世基建設公司名義匯款入世基公司在合庫高雄支庫帳戶
        內〕等情；業經證人寅○○、卯○○、丁○○、辛○○、邱登贊、壬○○等
        人證稱屬實，復有高雄市銀行活期存款條，（日期：80年10月24日、戶名
        寅○○、金額489萬，見偵字第10942號卷第15頁〕高雄市銀行活期存款條
        ，（日期：80年10月24日、戶名卯○○、金額：487萬，見偵字10942號卷第
        13頁〕高雄市銀行活期存款條，（日期：80年10月24日、戶名丑○、金額
        332萬，見偵字第10942號卷第18頁〕高雄市銀行活期存款條，（日期：80
        年10月24日、戶名寅○○、金額112萬，見偵字第10942號卷第20頁〕高雄
        市銀行活期存款條，（日期：80年10月24日、戶名寅○○、金額250萬，係
        清償辛○○部分借款，見偵字第10942號卷第17頁〕高雄市銀行活期存款
        條，（日期：80年10月24日、戶名寅○○、金額280萬，是清償丁○○部分
        借款，見偵字第10942號卷第14頁〕邱氏興公司三百五十萬元入帳單〔見
        偵卷第一八八頁〕高雄市銀行活期存款條，（日期：80年10月24日、戶名
        寅○○、金額34.5萬，見偵字第10942號卷第16頁〕；是世基公司以匯款方
        式清償丑○代償世基公司在合庫高雄支庫之貸款金額三仟八百三十四萬五仟
        元。足認丑○確係於本金以外另取得十四萬元五仟元之利息〔是否純係利息
        ，詳後述〕，而公訴人認被告丑○收取三十四萬五仟元之利息部分，則容有
        誤會。
      又涂志宏取得五萬五千元，並將其中五千元向鼓山辨事處代繳明泰公司之一
        千五百萬貸款部分之利息，另五萬元則交予明泰公司董事長壬○○作為答謝
        ，惟壬○○僅收受三萬元而退還二萬元予涂志宏之事實；業經被告涂志宏自
        承：「五萬五千元利息由我拿走，我用五仟元繳納明泰工業公司向高雄市銀
        行鼓山辦事處借用一千五百萬元的利息，另五萬元我則交給明泰工業公司的
        負責人壬○○作為前開借款的利息。」（見八十八年十一月二十四日調查筆
        錄，偵卷第二十七頁）「至於利息的部分沒有講到，是後來辦完之後蔡先生
        拿五萬元給我要我去拿給陳董，陳董只有拿三萬元，要我把二萬元還給蔡先
        生我二萬元還有拿回去還我沒有拿到任何錢。上述五萬元利息部分是現金。
        」（見乙○九十二年三月二十日訊問筆錄）「壬○○退回的兩萬元我拿回去
        還給子○○。我沒有收回扣」（見乙○九十二年四月三日訊問筆錄）等語，
        核與證人壬○○證稱：「我於應允前述一千五百萬元信貸後隔數日巳○○即
        拿五萬元給我，表示係前述借款之利息，我表示不要向人家拿那麼多之利息
        ，並隨即退二萬元給巳○○。」（見八十八年十月二十五日調查筆錄，偵卷
        第六十八頁）「我記得巳○○有拿錢給我，因為我借錢給他，拿利息給我。
        拿多少錢我不記得。巳○○拿錢給我的時候是說利息錢。我還部分的錢給涂
        志宏的時候也沒有說要他如何處理我退還的錢。」「借款無約定利息，如果
        有約定，我就不會把錢退還」（見乙○九十二年四月三日訊問筆錄）等語相
        符。又證人辛○○證稱：「我忘記借款時有無說利息如何計算。」、「如果
        有算利息我應該是會拿。」（見乙○九十二年四月三日訊問筆錄）；證人卯
        ○○供述：「丑○以前向我調過四百八十七萬的錢，他有說要給我四千多元
        的利息，我沒有收任何的利息，我說我不要。」（見乙○九十二年四月三日
        訊問筆錄）；證人寅○○供述：「利息好像一萬多元。實際金額我忘記了。
        」（見乙○九十二年四月三日訊問筆錄）；再觀，共同被告戊○○於偵查中
        供稱：「（問：有無送回扣？）答：沒有，只有支付利息」（見八十九年七
        月三十一日偵查筆錄，偵卷第二七七頁）；另共同被告子○○於市調處時供
        稱：「伊沒有致送貸款回扣給主任丑○、襄理甲○○及涂志宏等人（見八十
        八年十月十二日調查筆錄，見偵卷第三十九頁）等語，綜上各節，子○○為
        答謝涂志宏代其清償在合庫高雄支庫之貸款，確係另有支付利息予借款人，
        未事先約定利息計算方式，然並以此作為感謝之用。又足認被告丑○、巳○○於替世基公司代償合庫高雄支庫該筆貸款時，另由與子○○、戊○○二人
        約定共取得二十萬元之利息以供作答謝之用，而其中丑○取十四萬五千元，
        並存入其妻鄭李之帳戶中，而涂志宏則取得五萬五千元，並將其中五千元向
        鼓山辨事處代繳明泰公司之一千五百萬貸款部分之利息，另五萬元則交予壬○○，壬○○僅收受三萬元而退還另二萬元予涂志宏甚明。惟查，被告丑○
        、涂志宏二人因為世基公司代償在合庫高雄支庫之抵押借款，而以調現借貸
        方式予世基公司，被告子○○、戊○○二人因而另支付二十萬元予被告丑○
        、涂志宏二人供作借貸利息及答謝之用，顯作為世基公司向被告丑○、涂志
        宏借款四千二百萬元時之借貸利息及答謝之用，惟該二十萬元給付既係基於
        代償四千萬元合庫高雄支庫之借款關係而來，而非基於其等職務權限範圍內
        而給予之特別利益〔高雄市銀行鼓山辦事處核貸時亦無因而違法高估圖利致
        銀行受有損失之情事，詳後述〕，即尚難認其等有何違法圖利之犯行。
  (三)、公訴意旨又以：緣世基公司於八十年五月二十一日，合庫高雄支庫申請短期擔
      保貸款，當時合庫高雄支庫人員現場實地勘查鑑價結果，該兩筆土地每平方公
      尺時價均為四萬五千元，核計第四四五號土地時價總值二百五十六萬五千元，
      第四二三號土地時價總值八千四百六十萬元，合計共八千七百十六萬五千元，
      扣除土地增值稅後，價值為五千八百五十二萬二千五百二十一元。合庫高雄支
      庫乃依前開實地鑑價結果，乃於八十年六月五日，核准貸款予世基公司四千萬
      元，顯認同年十月間高雄市銀行鼓山辦事處之鑑估價值二億七千九百八十七萬
      三千元，扣除增值稅後，鑑定總價為一億四千三百四十萬九千九百五十四元（
      設定最高限額抵押權為一億五千六百萬元），再以九成計算之一億二千九百萬
      零六千九百五十八元作為放款值，計核貸一億二千九百萬元予世基公司，顯認
      被告三人有高估核貸情事等情；經查，
   證人丙○○即八十年五月間合作金庫高雄支庫分行放款經辦人員於乙○審理中
     結證稱：擔保品一眼看就知道超過所貸款的額度，可以確保債權，不會去實質
     評估擔保品可以賣到多少價值，不會再去仔細評估實際市價。也不會再去評估
     附近鄰近土地的價值。本案因為我們認為擔保品已經超過貸款金額，所以沒有
     這樣來評估。我們有打電話去問岡山分行，問鄰近土地的價值。客戶申請金額
     如果擔保品的價值已經明顯超過貸款金額且可以擔保債權，我們就不會委託專
     業機構評估。與客戶的借款金額會有影響，對於地政的評估我們不是專業，如
     果他的借貸金額與我的評估差很多，我就會去請教專業，系爭土地我當時去現
     場看認為土地價值市價約有八千七百萬元（尚未扣除土地增值稅，擔保貸款額
     度為扣除土地增值稅後，再九成為五千八百萬元）。專業的評估還會參酌各項
     的條件評估，我們沒有，只有大概看一下附近道路交通狀況、開發情形等語〔
     見乙○九十三年三月二十五日審判筆錄〕；足認合庫高雄支庫對系爭擔保土地
     之鑑價，因承辦員認申請擔保借款額度足以確保債權無虞，即僅以鄰近一般建
     物之房價市場而評估土地價值，而對系爭土地之實際市價即未進一步細估或請
     專業機構作鑑估。而該系爭土地經由乙○分送亞太不動產、陸德不動產等鑑定
     公司對系爭二筆土地鑑估價值各為一億一千三百一十萬九千一百七十八元、一
     億三千一百八十三萬六千五百元；足徵證人丙○○所陳稱當時因到現場勘驗土
     地後，認土地價值足供擔保申請之貸款，即未實際仔細評估際市場價值等情，
     洵實可採，亦可認合庫高雄支庫對系爭土地之鑑估有偏低之情形，復有合作金
     庫不動產調查表（內容：合作金庫對於高雄縣橋頭鄉○○段第四二三號及第四
     四五號土地之鑑價為每平方公尺四萬五千元）（見偵卷第285頁）及授信申請暨
     批覆書，（見偵卷第284頁）及上開二家不產鑑價公司之鑑定報告書二份等附卷
     可憑；是尚難以世基公司於八十年五月間向合作金庫高雄支庫分行申貸時之鑑
     估價值而遽認被告丑○等三人於本案貸款案評鑑時有故意將鑑價高估之情形。
  再查，系爭土地八十五年間經乙○民事執行處數度拍賣流標後，經高雄市銀行鼓
    山分行委請中華徵信所於八十五年九月三十日鑑定結果，認該不動產勘估時值總
    額為一億七千伍百七十八萬二千七百五十元，嗣經高雄市銀行於八十六年七月一
    日以一億四千三百五十五萬四千九百四十四元得標承買，而乙○民事執行處八十
    六年二月十九日送請台灣經濟技術研究所資產鑑定處於八十六年三月四日鑑估價
    值為一億三仟五百五十九萬元，有乙○八十六年執字第二０二九號民事執行卷可
    佐〔部分卷影本附於本卷一第二七六至二八七頁〕，再觀台灣地區房地產行情，
    在七十九年至八十二年間應係房價最高景氣最佳之時期，自後即呈現逐漸衰退之
    趨勢，為眾所皆知之情事，復有卷附亞太不動產鑑定公司鑑定報生書內檢附之「
    台灣地區歷年土地公告現值調幅變動圖」及高雄地區房屋市場月報三本附卷可參
    ，自堪認八十年間房地產價值應較高於八十五年間，是高雄市銀行鼓山辦事處八
    十年十月間以鑑估價值為一億四千三百四十萬九千九百五十四元，再以九成計算
    之一億二千九百萬零六千九百五十八元作為放款值，計核貸一億二千九百萬元予
    世基公司，尚難認有高估核貸情事甚明。
  (五)、公訴意旨又以：丑○、巳○○及甲○○等三人明知世基公司無足夠資金清償前
      筆合庫高雄支庫四千萬元貸款，且資力不足，為使總行審查部、授信審議委員
      會及董事會能順利通過世基公司之貸款案，乃在陳報授信審核表補充意見欄，
      故意漏載前筆合庫高雄支庫鑑價結果，於八十年度只予核貸四千萬元之事實，
      因而使總行審查部、授信審議委員會等有關人員誤以世基公司所提供前開擔保
      品，鑑價結果係如丑○、王僚皇、巳○○等三人所陳報之內容，而認為該二筆
      土地可十足擔保本案債權，致通過書面審查，並於八十年十月三十日陳請總行
      常務董事會同意追認，認其等顯有故意漏載相關資料而圖利世基公司等情；經
      查，
    本件經函文高雄銀行企業金融處認：
      本件借戶八十年九、十月間向本行申貸一億五千萬元額度之授信，係屬常董會
      權限案件，需經徵信、授信及放款等流程，本行營業單位對借戶提供不動產抵
      押案件，須依據向地政機申請之土地建物謄本填製土地房屋調查評定表，並將
      該謄本存卷備查；從謄本上即可看出他項權利內容，故無須在該評定表上再予
      詳載他項權利登記時間，以資簡化。本行對於授信案件，除徵取借戶各項報表
      以了解其所營事業之財務及業務狀況外，尚考量經營者之品格、擔保條件、借
      款用途、償還來源及未來展望詳加評估，以作為准駁之依據。有該行九十一年
      七月二十六日高銀企融字第四八三一號函文附卷可稽〔乙○卷一第三０一頁〕
      ；復有九十年九月十八日世基公司借款之高雄銀行鼓山辦事處土地房屋調查評
      定表一紙〔內載合庫4800萬，賴建廷1500萬〕，高雄市銀行第四屆常務董事第
      十五次會議紀錄一份，高雄縣橋頭鄉○○段第四四五號，及同段第四二三號高
      等二筆土地之土地登記謄本二份附於高雄市銀行之授信戶檔案夾內，足認被告
      三人承辦本件貸款案件，並無故意漏載曾有合庫高雄支庫貸款及民間私人借貸
      之情事甚明。
    證人癸○○（當時高雄銀行之總經理）於市調處陳稱：
      「高雄市銀行各營業單位（分行）受理一定金額以上之大額抵押貸款時，依規
      定須先由各營業單位（分行）派員赴現場了解其公告地價及市價並進行估價，
      作成不動產估價報告表，另須依所有權狀及地籍謄本之記載，向聯合徵信中心
      及上一手貸款銀行詢問查明上一手銀行之核貸金額若干，在交由營業單位（分
      行）之鑑價小組審查；分行通過後，在呈由總行審查部進行書面審查；審查部
      審查後，須在呈交放款審議委員會審議及總經理複查，如無問題，在呈送常董
      會批准。一般而言，只有營業單位（分行）在進行土地鑑價及上一手貸款情形
      之調查，放款審議委員會、總經理及常董會並不會再行派員進行土地鑑價及上
      一手貸款情形之調查」（見八十九年一月二十日調查筆錄，偵卷第四十頁〕，
      又於乙○證稱：「小數目分行自己決定，大數目送到總行，由副總主持的小組
      審查通過之後再送到常董會。常董會如果認為有風險時會有意見。是否有風險
      也是書面審查，還有依據授信原則，主要是由審查部審查，常董會是看書面。
      」（見乙○九十二年四月三日訊問筆錄）；證人庚○○即八十年間擔任高雄市
      銀行副總經理於乙○證稱：審議委員會是合議制由各部門組成，鑑價的部分審
      議委員會沒有去鑑價。審查部認為可以貸款，其他委員沒有反對，當然貸款就
      通過了。本件我應該都沒有簽註意見。如果都沒有意見之後，我會將案子呈給
      總經理轉給董事會。我們是看程序上的問題，審查部應該是要綜合判斷。徵信
      室與審查部是實際上的審查等語（見乙○九十二年四月三日訊問筆錄）；又證
      人辰○○即八十年間擔任審查部經辦人證稱：本件審核流程是分行送案到徵信
      室，徵信室要先提徵信報告分行再送案送到審查部然後送到授信審議委員會、
      副總、總經理、常董會。土地房屋評定表會送到總行的常務董事會。審查部是
      綜合判斷，如果貸款金額超過鑑價值就是信用貸款的部分，本件是依照估價值
      來貸款。審查部沒有作實地鑑估的動作。本件兩筆土地審查的時候一定是合法
      才會准許，擔保品只是其中的一個核貸因素，我們還會看客戶公司的營運情形
      ，還有其他的信用狀況綜合判斷。我們當初也是書面審查的。客戶之前的貸款
      金額、估價只是參考用，審查部是綜合判斷，不動產的鑑價不是唯一的核貸依
      據。世基公司當時財務情形（提示世基公司八十、八十一年該年度查核報告書
      ）信用評等Ｂ級在銀行表示是良的，Ｃ級是中等。信用評等是分五級。負債、
      流動、毛利率等數據還要看行業別還要與同業比較才會較客觀。我們都是綜合
      判斷考量。徵信的時候還是有與同業的情形比較，不可以就個別的公司來判斷
      等語（見乙○九十二年四月三日訊問筆錄）。足徵被告丑○等在高雄市銀行鼓
      山辦事處辦理世基公司申請之貸款案，其等並依程序將案送請總行徵信室、審
      查查核後，經提請授信審議委員會開會同意貸款，再送請副總經理、總經理簽
      註意見後，再提請常董事會開會通過予以貸款，足徵其等在鑑價、核貸流程並
      無程序上故意疏漏之情事；且高雄市銀行審查部依政大聯合會計事務所查核世
      基公司八十、八十一年度之公司財務狀況查核報告表，亦認世基公司財務及信
      用狀況是屬中級良好之情形。另世基公司之退票紀錄亦經高雄銀行常務董事會
      第十五次會議紀錄中提出討論，且經高雄市銀行鼓山辦事處查加註七十九年九
      月十日及八十年四月八日之二張退票紀錄原因，業附於高雄市銀行鼓山辦事處
      授信審表附表二內為證，該案經送請總行，復經董事長於八十年十月十八日核
      定後簽註意見，有高雄市銀行鼓山辦事處授信批覆書一紙、高雄市銀行第四屆
      常務董事會第十五次會議紀錄一紙、授信案件說明暨審議紀錄一份等附卷可稽
      〔乙○卷一第二四五至二四八頁〕；亦足認高雄市銀行總行對世基公司曾有退
      票紀錄一節，並不影響其財務狀況而仍准予核貸。是尚難認被告等有公訴人所
      指三人於核貸時，明知世基公司各項狀況不理想，而未依內部規定詳予審核各
      項客戶貸款條件，即高估土地同意核貸圖利犯行。
  (六)、又公訴意旨又以：因世基公司於八十一年十月二十四日，該筆貸款一年期限到
      期時仍無法償還本筆貸款，世基公司自八十二年二月起，至八十四年八月二十
      四日倒閉時止，總計逾期繳息二十六次，而高雄市銀行於八十五年九月二十六
      日，亦將該筆借款列為逾放款等情。經查，世基公司自八十年十月至八十五年
      九月共攤還本金二千二百六十萬元，共繳利息四千七百一十八萬六千四百九十
      四元，拍賣前尚欠銀行一億零六百四十萬元，利息一千九百一十二萬一千九百
      一十六元，違約金三百八十二萬四千三百八十四元，而高雄市銀行於八十六年
      七月一日再以一億四千三百五十五萬四千九百四十四元參與競得標〔內含執行
      費用、增值稅、債權本金、及計至八十六年六月三十日之利息、違約金額〕而
      順利拍定得標，有高雄市銀行鼓山分行九十一年八月一日高銀鼓字第一一一一
      八號函文附卷足參〔見乙○卷一第三四十四頁〕；可見世基公司對該筆貸款前
      後本息計繳六千九百七十八萬餘元，而高雄市銀行鼓山分行更以一億四千三百
      五十五萬元之價格參與競標，顯認高雄市銀行鼓山鼓山分行並未因該筆土地之
      核貸而有損失之情事甚明。
五、按貪污治罪條例第六條第一項第四款圖利罪，須行為人明知違背法令，而仍基於
    不法圖利自己或第三人之犯意，並將該犯意表現於行為，為構成要件，若無從證
    明公務員有圖利之犯意，其行為縱然失當，並使人獲得不法利益，亦難遽以該款
    之罪責相繩。被告丑○、涂志宏、甲○○雖分別身為高雄市銀行鼓山辦事處之主
    任、襄理、助理員，並負責世基公司系爭貸款案之主管及授信人員，然因被告三
    人就本件授信及貸款行為並無不當之處，已如前述，尚難以事後世基公司未能按
    時清償本息之結果，即遽認被告三人有圖利世基公司之犯意，此外，復查無其他
    積極證據足資證明，被告等確有公訴人所指之各項犯行，其等犯罪即屬不能證明
    ，均應為無罪之諭知。
據上論斷，應依刑事訴訟法第三百零一條第一項前段，判決如主文。
中      華      民      國    九十三    年      四      月    十五    日
                                  臺灣高雄地方法院刑事第一庭
                                      審判長法  官  林水城
                                            法  官  方百正
                                            法  官  陳銘珠
右正本證明與原本無異。
如不服本判決，應於判決送達後十日內，向乙○提出上訴狀。
                                            書記官  謝群育
中      華      民      國    九十三    年      四      月    十五    日
